【裁判字號】    98,保險,3
【裁判日期】    990203
【裁判案由】    給付保險金
【裁判全文】
臺灣臺中地方法院民事判決               98年度保險字第3號
原      告  丁○○
訴訟代理人  蔡素惠律師
            羅豐胤律師
上列一人
複代理人    丙○○    住臺中市○區○○○街2之7號
被      告  新光產物保險股份有限公司
                      設臺北市中山區○○○路○段13號11樓
法定代理人  乙○○    住同上
訴訟代理人  洪三財律師
複代理人    甲○○    住臺北縣新莊市○○路229號9樓之1
上列當事人間請求給付保險金事件，本院於民國99年1月20日言
詞辯論終結，判決如下：
    主    文
被告應給付原告新臺幣佰萬元及自民國九十七年十二月十日起
至清償日止，按年息百分之十計算之利息。
訴訟費用由被告負擔。
本判決於原告以新臺幣壹佰萬元為被告供擔保後，得假執行。但
被告以新臺幣佰萬元為原告預供擔保，得免為假執行。
    事實及理由
甲、程序事項
    按法定代理人之代理權消滅者，訴訟程序在有法定代理人承
    受其訴訟以前當然停止；又聲明承受訴訟，應提出書狀於受
    訴法院，由法院送達於他造，民事訴訟法第170條及第176條
    分別定有明文。本件被告之法定代理人已由吳東賢變更為乙
    ○○，有公司變更登記表可證（見本院卷二第104頁）。被
    告於民國98年10月5日以乙○○為法定代理人具狀聲明承受
    訴訟，經本院將該書狀送達於原告，其聲明承受訴訟，於法
    並無不合。
乙、實體事項
壹、原告主張：
一、原告之夫彭崑漳即宗明電業行向被告公司投保團體意外險，
    保單號碼0296ASPB000000-000，保險期間自民國96年11月3
    日24時起至97年11月3日24時止，約定意外死殘保險金額新
    臺幣（下同）300萬元，受益人為原告（下稱系爭保險契約
    ）。被保險人彭崑漳於97年9月17日13時許，駕駛車號H7J-9
    75號機車，沿臺中縣大里市○○路由北往南之日新路方向行
    駛，行經東昇路240號前轉彎處，機車向右偏行，底盤著地
    ，左前斜板撞破裂，斜板及右腳拖鞋掉落水溝，彭崑漳往前
    翻至牆角，致頭部外傷併嚴重腦挫傷、顱內出血、胸部挫傷
    合併左側第9肋骨骨折、臉部及肢體多處挫傷，經送往仁愛
    醫療財團法人大里仁愛醫院（下稱大里仁愛醫院）治療，先
    後進行三次手術，仍無法救治，於97年9月30日不治死亡。
    而彭崑漳顱內出血之症狀，經影像學判斷，與一般之腦中風
    出血不同，疑似動靜脈出血造成，造成原因亦可能是外傷後
    引起血壓升高，導致血管破裂，遍查向大里仁愛醫院調取彭
    崑漳所有病歷資料，亦無彭崑漳係因疾病而至顱內出血之記
    載，從而被告之抗辯，純屬卸責之詞，要無可採。依系爭保
    險契約第5條、第6條第1項前段之約定，所謂「意外死亡」
    係指被保險人因遭遇非由疾病引起之外來突發事故，致發生
    死亡結果而言，被告應理賠彭崑漳所投保意外身故險300萬
    元保險金，惟被告竟以97年12月9日新產傷健簡字第186號函
    表示被保險人彭崑漳之事故並不符合保險條款規範之意外定
    義而拒絕給付保險金，逃避應負之契約責任，藉此獲取不當
    之保險費利益，洵無可取。
二、意外傷害保險係在承保被保險人非由疾病引起之外來突發事
    故所致傷害及其所致殘廢或死亡之損失，除保險契約有特約
    不保之事項外，應認意外事故均屬意外保險承保之範圍。意
    外傷害保險契約之受益人請求保險人給付保險金，雖應證明
    被保險人係因意外事故而受傷害，惟受益人如證明該事故確
    已發生，且依經驗法則，其發生通常係外來、偶然而不可預
    見者，應認其已盡證明之責。於此情形，保險人如抗辯其非
    屬意外，自應就其抗辯之事實負證明之責，始符合舉證責任
    分配之原則。原告於本件業已提出台中縣警察局道路交通事
    故當事人登記聯單證、道路交通事故現場圖、大里仁愛醫院
    診斷證明書、相驗屍體證明書為證，另依據相驗屍體證明書
    關於死亡原因之記載，直接引起死亡之原因為顱內出血，先
    行原因（若有引起上述死因之疾病或傷害）為頭部外傷、騎
    機車摔倒，足見原告就本件保險事故發生乃屬意外乙節，已
    盡舉證之責任。況保險契約為定型化契約，被保險人鮮有要
    求變更之餘地，故保險契約之解釋，應本諸於保險之本質及
    機能為探求，注意誠信原則，有疑義時，應為有利於被保險
    人之解釋，以免保險人變相限縮保險範圍，逃避契約責任，
    獲取不當之保險費利益。而依國立臺灣大學醫學院附設醫院
    （下稱臺大醫院）98年12月24日校附醫秘字第0980904928號
    函鑑定結果無法確認被保險人彭崑漳之腦內出血究係何者導
    致，在此種死因不甚明確之情形下，不利益之風險不宜由被
    保險人負擔。參以彭崑漳並無任何心血管疾病之病歷，依照
    保險法第54條第2項之立法目的，對於死者無法判斷其死亡
    原因係疾病或意外時，應做有利於被保險人之解釋而推定為
    意外事故。為此，原告提起本件訴訟，請求被告依約給付保
    險金，並依保險法第34條第1項、第2項規定，以被告公司97
    年12月9日回函之翌日為利息起算日。
三、對被告抗辯之陳述：
（一）依據警方於事後所拍攝之照片顯示，彭崑漳發生意外之處
      為一彎道，機車倒地後，車身與行車方向相反。再參以本
      件事件發生後證人陳福彥稱「只聽到碰一聲，沒有其他煞
      車跡象。」足見當時撞擊力道甚大，且彭崑漳應有改變機
      車直行方向之行為，否則機車不致於180度轉向而倒臥於
      地，況撞擊聲響使數十公尺外之證人得以聽聞，絕非被告
      所謂彭崑漳因猝發腦血管破裂之疾病後重心不穩，慢慢向
      右偏行後跌倒撞擊路旁房屋云云。依事發地點之地形、機
      車倒地之位置以及機車毀損之情形判斷，合理推測應係彭
      崑漳行經彎道車速過快，為閃避迎面而來之車輛，轉彎不
      及以致失控倒地，故純屬意外事故無疑。
（二）依臺中縣警察局霧峰分局所檢送翻拍自國工局工地之監視
      器錄影畫面顯示，監視器時間13時11分50秒時螢幕上出現
      一機車自畫面左方向右行駛(按國工局位於本事故地點對
      面約30公尺處，故該機車乃由臺中縣大里市○○路由南向
      北行駛，與彭崑漳車行方向相反)，13時12分10秒時，有
      一小狗自畫面左方出現，走到路口張望，至13時13分26秒
      始走出螢幕畫面。該機車於事發前幾秒出現，其行車方向
      復與彭崑漳車行方向相反，而事發地點依彭崑漳車行方向
      係一彎道，堪認係彭崑漳行經該彎道時速度過快，為閃避
      上開迎面而來之機車不及以致失控而倒地，腦部撞擊地面
      ，附近小狗聞聲於第一時間即走到路口觀望。
（三）依臺大醫院之鑑定結果，無法確認彭崑漳之腦內出血係因
      車禍或因動靜脈畸形破裂所致，然從彭崑漳無任何可致顱
      內出血之疾病，參以本件事發地點之地形以及前述事證，
      彭崑漳應係先發生車禍，再因頭部撞擊再造成動靜脈畸形
      破裂出血。被告公司抗辯彭崑漳非因意外死亡，其抗辯顯
      無可採等語。
四、並聲明：請求判決如主文第1項所示，並以供擔保為條件之
    假執行宣告。
貳、被告則以：
一、依原告提出臺中縣警察局霧峰分局製作之道路交通事故現場
    圖顯示，與發生當時之路人目擊彭崑漳自行騎機車重心不穩
    ，慢慢向右偏行後跌倒撞擊路旁房屋情形相符。再參前開交
    通事故現場圖下方之現場處理摘要記載：「一A車H7J-975號
    重機車駕駛人彭崑漳(經調閱附近住家影帶係沿大里市○○
    路北向南)往日新路方向行駛，行經轉彎處(東昇路240號前)
    機車向右偏行，底盤著地。左前斜板破裂，斜板及右腳拖鞋
    掉落水溝下、駕駛人往前翻至牆角。」，及事發當時天氣良
    好、視線清楚，肇事地點道路寬廣平坦、轉彎角度甚小，無
    可能無故摔倒，且一般人騎機車於正常行駛中不會有底盤著
    地之情形。足悉本件係彭崑漳騎乘機車時，猝發腦血管破裂
    之疾病後，支持不住，以致重心不穩，才在轉彎角度甚小，
    且未閃避對方來車之情形下，自行向右偏行至底盤著地，並
    非外來突發事故而發生交通事故至明。
二、依大里仁愛醫院之病歷摘要內容顯示彭崑漳於97年9月17日
    送醫時，腦部有動靜脈血管畸型自發性出血之情形，並進行
    兩次手術治療，且卷內彭崑漳於大里仁愛醫院之病歷紀錄亦
    有相同之記載，尤其載明彭崑漳之腦部有動靜脈畸型，及放
    射性檢查發現右腦有自發性大腦內出血，左腦有自發性蜘蛛
    膜下出血。而動靜脈畸型會造成相連部位的血管壁較薄弱，
    容易破裂出血，造成大腦內出血、蜘蛛膜下出血等出血性中
    風。由此亦足証彭崑漳確實因腦溢血之疾病發作才不支倒地
    ，並非外來突發事故而發生交通事故。況彭崑漳有戴安全帽
    ，於車禍當時理應不會撞擊至腦內靜脈出血之傷勢。大里仁
    愛醫院診斷書之記載雖認為可能因外傷使血壓升高，而造成
    血管破裂云云，惟其認定之依據何在?且與中風之腦出血有
    何不同?均未見相關說明，顯屬無稽。原告主張彭崑漳無心
    血管疾病及腦血管疾病之病史，因被告無法調閱彭崑漳之全
    部病歷紀錄，故無從查証。惟不論彭崑漳有無心血管疾病及
    腦血管疾病之病史，對於本件非屬意外事故毫無影響。又縱
    使彭崑漳無心血管疾病及腦血管疾病之病史，亦僅係其不知
    本身罹患相當疾病，未曾就醫而已，此由大里仁愛醫院之病
    歷摘要內容顯示，彭崑漳於97年9月17日送醫後，腦部有動
    靜脈血管畸型自發性出血，可知彭崑漳有腦血管病變甚久，
    否則不會出現腦血管畸型之情形。
三、按保險法第54條第2項乃是針對條文解釋之規範，非對保險
    事故認定之標準，依此規定主張不利益歸於保險人，顯非可
    採。故原告提出之道路交通事故當事人登記聯單、道路交通
    事故現場圖、診斷證明書、相驗屍體證明書等，僅能說明彭
    崑漳騎乘機車發生交通事故，且被送進醫院後不幸死亡，但
    無從證明彭崑漳為意外死亡。至於相驗屍體證明書雖記載死
    亡方式為意外，直接引起死亡原因為顱內出血云云，惟其未
    進行解剖細究彭崑漳之顱內出血原因，故不得徒憑該相驗屍
    體證明書認定彭崑漳為意外死亡。再者，依臺大醫院之鑑定
    結果，雖表示彭崑漳之腦部出血，不排除為頭部外傷所致，
    且彭崑漳亦有可能先發生車禍，因頭部撞擊再造成動靜脈畸
    形破裂出血，參照最高法院17年上字第917號判例，原告應
    就彭崑漳以騎機車摔倒、頭部外傷為先行原因，造成顱內出
    血，純屬意外死亡，負舉證責任，否則依法應駁回原告之請
    求。是彭崑漳之死亡乃由本身疾病所引起至明，不符系爭保
    險契約第5條約定，非屬系爭保險契約承保範圍內，則被告
    自無給付保險金之義務等語，資為抗辯。
四、並聲明：原告之訴駁回；如受不利之判決，願供擔保，請准
    免為假執行。
、本件經兩造整理並協議簡化爭點如下：
一、兩造不爭執之事項（本院逕採為判決之基礎，毋庸證明）：
（一）原告之夫彭崑漳即宗明電業行向被告公司投保團體意外險
      ，保單號碼0296ASPB000000-000，保險期間自96年11月3
      日24時起至97年11月3日24時止，約定意外死殘保險金額
      300萬元，受益人為原告。
（二）被保險人彭崑漳於97年9月17日13時許，駕駛車號H7J-975
      號機車，沿臺中縣大里市○○路由北往南之日新路方向行
      駛，行經東昇路240 號前轉彎處，機車向右偏行，底盤著
      地，左前斜板撞破裂，斜板及右腳拖鞋掉落水溝，彭崑漳
      往前翻至牆角，致受傷經送往大里仁愛醫院治療，先後進
      行三次手術，延至97年9月30日不治死亡。
（三）系爭保險契約第5條就承保範圍約定：被保險人於本契約
      有效期間內，因遭受意外傷害事故，致其身體蒙受傷害而
      致殘廢或死亡時，被告公司依照系爭保險契約之約定，給
      付保險金。前項所稱意外傷害事故，指非由疾病引起之外
      來突發事故。
（四）如被告依約應給付保險金，對於原告請求給付300萬元及
      自97年12月10日起至清償日止，按年息10%計算之利息，
      不爭執。
二、兩造爭執之事項（本院判斷）：
（一）被保險人彭崑漳於前揭時地發生交通事故後送醫不治死亡
      ，係如原告所主張之因遭受意外事故，致身體蒙受傷害而
      死亡？抑或如被告所抗辯之彭崑漳於駕駛機車時，猝發腦
      血管破裂之疾病後，始不支倒地而發生前揭交通事故？
肆、本院之判斷：
一、查系爭保險契約第5條就承保範圍約定：被保險人於本契約
    有效期間內，因遭受意外傷害事故，致其身體蒙受傷害而致
    殘廢或死亡時，被告公司依照系爭保險契約之約定，給付保
    險金。前項所稱意外傷害事故，指非由疾病引起之外來突發
    事故，此為兩造不爭執之事實。按人之傷亡有出於內在原因
    ，亦有出於外在原因，內在原因係指器官老化、疾病及細菌
    感染而言，外在原因係指內在原因以外之一切事由。故凡事
    故不屬於內在原因者，除非保險契約特予除外，否則均應屬
    意外保險承保範圍。準此，若意外保險契約之受益人，已能
    證明被保險人之傷亡非屬內在原因者，即應認為受益人已盡
    舉證責任。
二、經查：
（一）系爭保險契約被保險人彭崑漳於97年9月17日13時許，駕
      駛車號H7J-975號機車，沿臺中縣大里市○○路由北往南
      之日新路方向行駛，行經東昇路240號前轉彎處，機車向
      右偏行，底盤著地，左前斜板撞破裂，斜板及右腳拖鞋掉
      落水溝，彭崑漳往前翻至牆角，致受傷經送往大里仁愛醫
      院治療，先後進行三次手術，延至97年9月30日不治死亡
      ，此為兩造不爭執之事實。彭崑漳因前揭事故，受有頭部
      外傷合併嚴重腦挫傷、顱內出血、胸部挫傷合併左側第9
      肋骨骨折、臉部及肢體多處挫傷之傷害，於97年9月17日
      經急診至大里仁愛醫院接受治療，於當日入手術室行開顱
      術並摘除血塊及置腦室外腦脊髓引流管及顱內監測器，後
      入加護病房，於97年9月23日行腦室腹腔分流術，於97年9
      月24日入手術室行開顱術摘除血塊，因病情惡化，經急救
      後，仍無效，於97年9月30日經家屬決定將病人留一口氣
      帶回，住院天數共計14日；經影像學判斷，彭崑漳之顱內
      出血與一般之腦中風出血不同，疑似動靜脈出血造成，造
      成原因也有可能是外傷後，造成血壓升高，致血管破裂等
      情，此有大里仁愛醫院出具之診斷證明書在卷可憑（見本
      院卷一第23頁）。又彭崑漳於97年9月30日上午6時零分死
      亡，經檢察官督同法醫相驗結果，認其死亡方式為意外，
      直接引起彭崑漳死亡之原因為顱內出血，其先行原因為頭
      部外傷、騎機車摔倒等情，亦有臺灣臺中地方法院檢察署
      所出具之相驗屍體證明書在卷可稽（見本院卷一第24頁）
      。綜合以上事故之發生導致彭崑漳受有前揭傷害之情形，
      以及彭崑漳受傷後經急診入院手術，迄急救無效死亡之經
      過，自形式上觀之，堪認系爭保險之受益人，已能證明彭
      崑漳之傷亡非屬內在原因，亦即原告已就彭崑漳係遭受意
      外事故，致身體蒙受傷害而死亡一事，為相當之舉證。是
      若無反證，應認彭崑漳前揭傷害致死係意外突發事故所致
      。否則，在意外事故發生時只有被保險人一人在場之情況
      下，若保險人否認其所受之傷害係突發事故所致，而一律
      強求被保險人或受益人除必須舉證證明被保險人所受之傷
      害係非由疾病所引起之外在原因所致外，尚需證明係意外
      之突發事故所致，似有顯失公平之情。
（二）本院依被告聲請，檢附彭崑漳於大里仁愛醫院自97年9月
      17日急診起之病歷影本一冊、彭崑漳於97年9月17日13時
      13 分在台中縣大里市○○路240號前發生交通事故之相關
      卷宗一份及監視器錄影畫面光碟片一張，囑託臺大醫院鑑
      定1.彭崑漳於97年9月17日下午至臺中縣大里市仁愛醫療
      財團法人大里仁愛醫院急診時，其臨床症狀為何？是否有
      腦部動靜脈血管畸型自發性出血之症狀？可能造成該症狀
      的原因為何?
      2.前述腦部動靜脈血管畸型自發性出血疾病，是否為造成
        彭崑漳死亡之原因?
      3.前述腦部動靜脈血管畸型自發性出血疾病，是否為導致
        彭崑漳發生車禍之先行原因？亦即彭崑漳係於駕駛機車
        途中先出現腦部動靜脈血管畸型自發性出血之症狀，始
        發生本件交通事故，抑或先發生本件交通事故，始導致
        其出現腦部動靜脈血管畸型自發性出血之症狀？
      4.後續手術是否與彭崑漳自身疾病亦有關聯?5.彭崑漳於
        97年9 月17日至大里醫院急診時，是否還有其他疾病或
        受傷？該疾病或受傷與彭崑漳之死亡有無因果關係?
      嗣並依臺大醫院之要求，檢送彭崑漳於大里仁愛醫院之病
      理切片及電腦斷層資料，臺大醫院鑑定結果，認：
      1.彭崑漳於97年9月17日被送至大里仁愛醫院急診時，其
        臨床症狀為車禍後神智昏迷，同時其臉部、軀幹以及四
        肢有多處擦傷及裂傷。經電腦斷層檢查其頭部發現右顳
        業處有腦內出血並破入腦室中，此一症狀可能由腦部動
        靜脈畸形或其他血管病變所引起之自發性出血造成，亦
        可能為頸部外傷所造成。
      2.前述腦部動靜脈畸形引起之自發性出血，可成為造成彭
        崑漳死亡之原因，但亦不排除為頭部外傷所致。
      3.彭崑漳之腦內出血可能由以下二種原因所造成：
        (1)於機車駕駛期間，先發生因動靜脈畸形破裂之自發性
          出血，失去控制再發生車禍。
        (2)先發生車禍，因頭部撞擊再造成動靜脈畸形破裂出血
          。
      4.後續手術（腦室腹腔引流管置入術）與其腦部出血有關
        。
      5.根據本院所檢送之病歷資料，彭崑漳無其他重大疾病或
        傷害與其死亡有直接因果關係等情，
      有該院函文一份附卷可稽（見本院卷二第111頁）。依上
      開鑑定結果，彭崑漳死亡之原因，不排除為頭部外傷所致
      ，且可能為先發生車禍，因頭部撞擊再造成動靜脈畸形破
      裂出血，自應認為被告無法舉證證明本件彭崑漳之死亡，
      係因之彭崑漳於駕駛機車時，猝發腦血管破裂之疾病後，
      始不支倒地而發生前揭交通事故所致。況保險公司為以營
      利為目的之公司組織，本件被告復為國內數一數二之大型
      保險公司，相較於原告為一般人民，其有疑義時，本諸保
      險法第54條第2項之「有利於被保險人」之精神，自應為
      有利於被保險人或受益人之認定。
（三）系爭保險契約第5條第2項約定：「前項所稱意外傷害事故
      ，指非由疾病引起之外來突發事故」，此為兩造不爭執之
      事實。參酌財政部保險司於85年9月10日以財政部臺財保
      第852370068號函將傷害保險單示範條款修正為：「被保
      險人於本契約有效期間內，因遭受意外傷害事故，致其身
      體蒙受傷害而致殘廢或死亡時，依照本契約的約定，給付
      保險金。前項所稱意外傷害事故，指非由疾病引起之外來
      突發事故。」，並自86年1月1日起實施。已將「意外」之
      定義修正為「非由疾病引起之外來突發事故」，並將「直
      接且單獨」等文字刪除。依該新修正意外傷害保險契約示
      範條款之保險範圍觀之，已揚棄所謂意外傷害事故須為直
      接且單獨造成被保險人身體受傷害或死亡之原因，方得請
      領保險金。換言之，所謂非由疾病引起之外來突發事故所
      致之意外傷害，並不以意外傷害事故為直接且單獨之原因
      為必要。依前揭臺大醫院之鑑定結果，彭崑漳之前述腦部
      動靜脈畸形引起之自發性出血，可成為造成彭崑漳死亡之
      原因，而彭崑漳之腦內出血，縱係於機車駕駛期間，先發
      生因動靜脈畸形破裂之自發性出血，失去控制再發生車禍
      所致，彭崑漳因前揭車禍，受有頭部外傷合併嚴重腦挫傷
      、顱內出血、胸部挫傷合併左側第9肋骨骨折、臉部及肢
      體多處挫傷之傷害，嗣送醫不治死亡，則其死亡與前揭車
      禍之發生有因果關係，應認仍屬於系爭保險契約所約定之
      意外傷害事故範圍。
三、綜上所述，原告主張系爭保險契約被保險人彭崑漳於前揭時
    地發生交通事故後送醫不治死亡，係因遭受意外事故，致身
    體蒙受傷害而死亡，應可採信。被告抗辯：事故之發生係彭
    崑漳於駕駛機車時，猝發腦血管破裂之疾病後，始不支倒地
    而發生前揭交通事故，被告無須賠償云云，並非可採。從而
    原告依系爭保險契約之約定，請求被告給付300萬元及自97
    年12月10日起至清償日止，按年息10%計算之利息，核屬有
    據，應予准許。
四、兩造分別陳明願供擔保聲請宣告假執行及免為假執行，經核
    於法均無不合，爰分別酌定相當擔保金額准許之。
五、本件事證已臻明確，兩造其餘攻擊防禦方法，核與判決結果
    不生影響，爰不逐一論述。
伍、訴訟費用負擔、宣告假執行及免為假執行之依據：民事訴訟
    法第78條、第390條第2項、第392條第2項。
中    華    民    國    99    年    2     月    3     日
                  民事第三庭    法  官  黃渙文
正本係照原本作成。
如對本判決上訴，須於判決送達後20日內向本院提出上訴狀（須
附繕本）。
中    華    民    國    99    年    2     月    3     日
                                書記官

司法院資訊處製作；財團法人民間司法改革基金會備份。
